【裁判字號】    88,勞上,53
【裁判日期】    890502
【裁判案由】    給付退休金
【裁判全文】
臺灣高等法院民事判決  八十八年度勞上字第五十三號
    上  訴  人  士林紙業股份有限公司
    法定代理人  陳朝傳
    訴訟代理人  張  權  律師
    複  代理人  方文君  律師
    被  上訴人  甲○○  住台北市○○○路○段三二０巷二弄一號
                乙○○  住同右.
                丙○○  住同右.
    共      同
    訴訟代理人  詹順發  律師
右當事人間請求給付退休金事件，上訴人對於中華民國八十八年七月二十二日臺灣士
林地方法院八十七年度勞訴字第二四號第一審判決提起上訴，本院判決如左：
    主    文
上訴駁回。
第二審訴訟費用由上訴人負擔。
    事    實
甲、上訴人方面：
壹、聲明：求為判決：
一、原判決廢棄。
二、駁回被上訴人在第一審之訴。
貳、陳述：除與原判決記載相同者，茲引用之外，補稱：
一、三節獎金係經長期估算盈餘後，定一固定數額，平均攤入四個月給付，年終獎金
    係過年前給付，具紅包之性質，若無盈餘，金額則減少。而業績獎金係只要上工
    就可領取，並非依工作量多寡而定。
二、消防委員係由上訴人公司員工輪流兼任，並予編組，平日未實際從事消防工作，
    未提供勞務，僅每年舉行消防演習一至二小時，類似義務消防員性質，故薪資明
    細表上雖載有消防津貼，但非屬工資。
參、證據：除援用第一審所提證據外，補提：員工請假辦法、從業員請假單、加班費
    計算內部公文、消防委員名冊為證，並聲請訊問證人陳淑美、張榮輝、王家駿、
    王文進。
乙、被上訴人方面：
壹、聲明：駁回上訴。
貳、陳述：除與原判決記載相同者，茲引用之外，補稱：
一、真正的年節獎金係依公司盈餘定其數額，具不確定性，無法按月發給定額。惟上
    訴人所發給之年節獎金，未考慮公司盈虧，亦非在年度結束、完稅、彌補虧損及
    提列公積金後支付無過失員工，而是不問績效、有無過失，按月發放固定金額予
    每一員工，足見其為勞動對價。
二、加班係為因應產能及人手不足所需，為勞工付出勞力之對價，屬勞基法第二條第
    第三款規定所指工資範疇。
三、消防工作對從事造紙業之上訴人而言為重要之附屬工作，消防人員非由員工輪流
    兼任，而是經上訴人指定或自願加入，一旦編入消防班，成員即固定，而巡視廠
    房、參與消防訓練、講習，等均是工作之一部份，消防津貼為有編入消防組員工
    之勞力對價。
參、證據：援用原審立證方法。
    理    由
一、被上訴人甲○○、乙○○、丙○○主張：上訴人屬造紙業，為勞動基準法適用之
    行業，而伊等係上訴人所屬工廠之員工，依序分別自民國五十二年三月二十九日
    、五十三年一月一日及五十五年十月十八日起受僱於上訴人，並分別於八十七年
    八月十七日（起訴狀誤載為八月十八日）、八十七年八月十九日及八十七年八月
    十一日退休，上訴人於核算退休金時，僅將本薪、職務加給、伙食津貼計算為工
    資，而未將年節獎金（原稱效率獎金）、中夜班點心費（原稱中、夜班津貼）、
    、消防津貼、加班費等列入工資計算（薪資結構詳如附表二至四），致短付被上
    訴人甲○○一百一十三萬八千五百六十九元、被上訴人乙○○七十九萬二千七百
    一十四元、被上訴人丙○○一百二十九萬零七百四十六元。依勞動基準法第五十
    五條之規定，上訴人應補付之等情，爰求為命上訴人如數給付及其中被上訴人甲
    ○○自八十七年九月十八日起，被上訴人乙○○自八十七年九月十九日起，被上
    訴人丙○○自八十七年九月十一日起，均至清償日止按週年利率百分之五計算利
    息之判決（被上訴人甲○○、乙○○、丙○○於原審請求之利息係分別自八十七
    年八月十八日、八十七年八月二十日、八十七年九月十一日起算，上訴後減縮如
    上載）。
二、上訴人則以：年節獎金原係公司於年終結算盈虧後，將當年度盈餘比例分配予員
    工，嗣於五十六年間，應員工要求，比照公務人員於端午、中秋、年節加發薪津
    之成例，於每年四月、七月、十月、十二月各發放一次，而將盈餘分配更名為效
    率獎金，於年節時發放，嗣於七十六年八月間，公司將原固定之工作效率獎金，
    改為變動工作效率獎金，次年即因員工請求將每月效率獎金固定，復再將效率獎
    金改為年節獎金制度，由此沿革可見年節獎金是公司將盈餘分配給員工之恩惠轉
    變而來，並非員工因工作所得之報酬，另因上訴人為造紙業，工廠須二十四小時
    不停運轉，故對值大小夜班之勞工，特別基於恩惠而加發中夜班點心費，顯與經
    常性之給與之工資有別；而加班費、消防津貼均非經常性給付，非為工資。依上
    訴人公司之工作規則觀之，以上四項均非工資，自不得據以計算退休金等語，資
    為抗辯。
三、被上訴人甲○○、乙○○、丙○○主張伊等分別於上開日期進入上訴人公司任職
    至退休，退休時上訴人僅以本薪、職務加給及伙食津貼三項列入平均工資計算退
    休金，而將年節獎金（原稱效率獎金）、中夜班點心費（原稱中、夜班津貼）、
    消防津貼、加班費等項剔除，甲○○、乙○○、丙○○已依序領得退休金一百六
    十三萬七千一百十二元、一百三十七萬八千四百八十八元、一百七十五萬七千一
    百八十七元等事實，為兩造所不爭執，並有退休金申訴表影本三紙、從業員離職
    證明書影本三紙、薪資單影本四十二紙可稽（見原審卷八─一三、二一─四一頁
    ），自堪信為真實。
四、按勞工工作年資自受僱之日起算，適用勞動基準法（以下簡稱勞基法）前之工作
    年資，其資遣費及退休金給與標準，依其當時應適用之法令規定計算；當時無法
    令可資適用者，依各該事業單位自訂之規定或勞雇雙方之協商計算之。適用勞基
    法後之工作年資，其資遣費及退休金給與標準，依同法第十七條及第五十五條規
    定計算，為八十五年十二月二十七日修正公布之勞基法第八十四條之二所明定。
    再按勞動基準法於七十三年七月三十日公布施行，同年八月一日施行，被上訴人
    均於該法施行前任職於上訴人公司，而於該法施行及於前述修正後退休，上訴人
    係以機器造紙之工廠，被上訴人為其僱用之勞工，於勞基法施行前屬工廠法施行
    細則第三條所稱之工廠工人，是於勞基法施行前之年資，其退休金之給與，應適
    用台灣省工廠工人退休規則（以下簡稱工廠工人退休規則），該部分工資之認定
    ，依工廠工人退休規則第十條第二項規定，應依工廠法施行細則第四條規定為之
    ；至於勞基法施行後，則應適用勞基法第二條第三款之規定。查工廠法施行細則
    第四條規定：本法所稱工資係指工人因工作而獲得之報酬；不論以工資、薪金、
    津貼、金或其他任何名義按計時、計日、計月、計件給與者均屬之。依該條規
    定，凡因工作獲得之報酬均屬之。而勞基法第二條第三款則規定：「工資謂勞工
    因工作而獲得之報酬，包括工資、薪金及按計時、計日、計月、計件以現金或實
    物等方式給付之金、津貼及其他任何名義之經常性給與均屬之。」，所謂工資
    乃指勞工因工作而獲得之報酬及經常性之給與。而經常性給付則係指在一相當時
    間內，於一般情況，所可得到之給與。同法施行細則第十條規定：本法第二條第
    三款所稱之其他任何名義之經常性給與，係指左列各款以外之給與：「．．．二
    金：指年終金、競賽金、研究發明金、特殊功績金、久任金、節約
    燃料物料金及其他非經常性金。三春節、端午節、中秋節給與之節金。．．
    ．九差旅費、差旅津貼、交際費、夜點費及誤餐費。．．．」，要屬經常性給與
    之例示規定，勞工獲致之給付究屬何種性質，仍應具體認定，不因形式上所用名
    稱而受影響。
五、茲將兩造爭執之年節獎金、中夜班點心費、加班費、消防津貼，應否列入退休金
    之工資計算，析述如下：
(一)、年節獎金：被上訴人主張此項目過去稱為「效率獎金」，與所謂真正之「年節獎
    金」係針對三節賀禮無關，無論名與實均不合於勞基法施行細則第十條所列舉之
    「非經常性給付」，上訴人為因應勞基法及其施行細則之規定，擅自變更名目為
    年節獎金，惟實際上每月發放，應列入平均工資計算退休金等語。上訴人則以：
    為感念員工之辛勞，原於每年年終結算公司盈餘後，將當年度盈餘依比例分配予
    員工，以資勉勵。嗣至五十六年四月間，員工因每年盈餘分配須遲至次年股東會
    後始能發清，緩不濟急，乃透過產業公會，要求公司將年終盈餘分配，比照公務
    人員端午、中秋、年節加發若干月薪津成例，提前於四月、七月、十月及十二月
    各發放一次，以調節員工之收入，俾得及時改善生活，上訴人體恤員工生活不易
    ，慨然同意，將上訴人盈餘分配更名為「效率獎金」，於年節時發放，並經公司
    董監聯席會議通過「上訴人股份有限公司發給員工效率獎金及年終獎金辦法」，
    然不影響其乃公司為勉勵員工、給予員工恩惠之盈餘分配性質等語置辯。惟按真
    正意義之年節獎金乃雇主依當年盈餘、業績、經濟景氣、勞雇關係等因素，而定
    其給付數額，於年節時發與員工，以玆勉勵或賜以恩惠，具有不確定性及不固定
    性，與勞工工作之報酬或經常性給與有別，不應將之列入工資計算，至為灼然。
    又查我國春節、端午、中秋咸屬陰曆節慶，上訴人所稱年節獎金之發放方式，則
    係分別於國曆之一、五、九月薪資單上記載發放春節、端午、中秋員工一個月之
    本薪及職務加給，實際上則均攤於四個月，每個月發放四分之一之三節獎金，勞
    工縱於年節屆至前離職，仍得領取部分節金，為兩造不爭之事實；由其發放方式
    、金額與目的觀之，均屬勞工因工作而獲得之經常性給與，並無勉勵、恩惠之不
    確定給付性質；況上訴人亦自承於每年農曆春節仍依盈虧狀況另發給年終獎金。
    上訴人年節獎金之名稱，與勞基法施行細則第十條第三款所定純係雇主恩惠性且
    非經常性給與之三節獎金名稱固同，然性質迥異，自不可比附援引。上訴人仍執
    其年節獎金發放沿革，而謂係恩惠性給與，即非有據，被上訴人主張應將之計入
    工資，為有理由。
(二)、中夜班點心費：被上訴人主張中夜點心費係三班制員工之經常性給付，屬工資之
    一部分，應併入退休金計算等語；上訴人則以：中夜班點心費係由中夜班津貼而
    來，乃特別體恤值中夜班員工，於工資及加班費外，再給付之恩惠性給與，依勞
    基法施行細則第十條規定，應非經常性給與，不得列入退休金計算等詞為辯。查
    上訴人因係造紙業，工廠機器須廿四小時不停運轉，勞工乃採三班制，每班八小
    時，分早、中、晚班，定期依序輪換，其中下午三時至十一時之中班及下午十一
    時至清晨七時之夜班員工，均可取得該項給付，中班點心費為二百四十元，夜班
    點心費為四百元之事實，為兩造所不爭執。按中、夜班工作者，其工作時間為一
    般人休息時段，較日班工作者辛苦，通常均可獲得較日間工作者為高之給付，而
    上訴人員工均須經常性輪值中、夜班，而輪值中、夜班者，均得定期、定額領取
    點心費，此乃其工作之對價，即為工資，縱其名目為點心費，亦非雇主恩惠性之
    給與。再由上訴人不爭執之被上訴人等薪資單所記載被上訴人每月皆領取是項金
    額，益證為三班制勞工經常可獲得之給與。勞基法施行細則第十條第九款雖規定
    「夜點費」非屬勞基法所稱之工資，惟觀該款規定為：「差旅費、差旅費津貼、
    交際費、夜點費及誤餐費」等語，足認所指各項給與均為不定期之給付，與本件
    屬經常性給與性質顯有不同。又縱如上訴人所言，夜點費係由夜班津貼而來，惟
    所謂夜班津貼，依其名稱顯係考量夜間工作違反人體日作夜息之常態，而給與夜
    間工作者額外之給付，其為工作之對價至為顯然，上訴人所辯係恩惠性給與，尚
    無可取。是被上訴人主張該項給付為工資之一部，應併入退休金計算，即屬可採
    。
(三)、加班費：被上訴人主張加班費係勞工因工作所獲得之報酬，自屬工資，應列入退
    休金之計算等語。上訴人則以：勞工加班與否完全依勞工之決定，雇主無法分配
    勞工加班之時數，係正常工作外，勞資雙方成立之新僱傭契約，勞工所領取之加
    班費乃偶然發生之報酬，不應列入工資作為退休金之計算等語抗辯。按依勞基法
    第二條第三款規定可知，凡勞工提供勞務所得之對價即為工資，應包括工資及其
    他經常性給與，不論平日加班或假日加班，所謂「加班費」，依勞基法第二十四
    條、第三十九條之規定，均係雇主延長工作時間給付勞工之對價，屬勞工提供勞
    務而獲得之報酬，應屬工資，不因加班時間之不固定而不同。上訴人所辯，並不
    足採，加班費應屬工資列入退休金之計算。
(四)、消防津貼：被上訴人主張上訴人公司是造紙業，須有消防編組，消防編組員工領
    取之消防津貼，係因職務行為所得之對價，且為每月經常性給與，屬工資一部分
    等語。上訴人則以：消防委員係由員工自願輪流兼任，每半年舉行一次消防演習
    ，為類似義務消防員性質之職務，為鼓勵員工參與，每月付參與員工消防津貼以
    為嘉勉，非因工作所給與之報酬，係為一方之目的所為之非繼續性之恩給等語置
    辯。經查，經參加公司消防編組者，均需接受消防訓練及編組待命，則該工作自
    屬日常工作之一部，故被上訴人領取之消防津貼乃為其擔任消防工作之對價，應
    認係勞基法第二條第三款工資之一部，並列入退休金計算，上訴人所辯，尚非可
    採。
六、上訴人另以：於八十二年八月十三日經其主管機關核備並公告之工作規則第四章
    第一節工資部分已載明：「第二十九條：本公司員工工資由勞雇雙方依政府規定
    現行基本工資辦法標準以上給付，由勞雇雙方議定之，．．．非經常性給與項目
    如左：（１）包括各項年節給與之節金、競賽獎金、夜點費、年終獎金。（２）
    其他依勞基法施行細則第十條所規定之非經常性給與。」等語，已將上開年節獎
    金、中夜班點心費及加班費列入非經常性之給與，勞雇雙方均應受拘束，不得計
    為工資云云置辯。按工作規則，違反法令之強制或禁止規定或其他有關該事業適
    用之團體協約規定者無效；又雇主與勞工所訂勞動條件，不得低於勞基法所定之
    最低標準，為勞基法第七十一條、第一條第二項所明定。而同法第二條第三款亦
    已定明工資之定義。上訴人發給之年節獎金、中夜班點心費，性屬工資，已如前
    述，於工作規則內將上開勞工因工作而獲得之報酬，定義為非工資，以圖減少勞
    工退休、資遣費之給與，使勞工、退休資遣之最低保障受損，自屬違反勞動基準
    法第一條第二項之強制規定，按諸同法第七十一條規定，無論是否經核備、公告
    ，均屬無效。是上訴人執其工作規則，而主張年節獎金、中夜班點心費，及加班
    費等非屬工資，並無可採。
七、綜上所述，上訴人給付被上訴人之年節獎金、中夜班點心費、加班費、消防津貼
    部分，均應列入平均工資以計算退休金。按「工人工作年資滿十五年者應由工廠
    給與三十個基數之退休金，工作年資超過十五年者，每逾一年增給半個基數之退
    休金，其賸餘年資滿半年者以一年計算，未滿半年者不計，合計最高以三十五個
    基數為限」；而「勞工工作年資，每滿一年給與兩個基數，但超過十五年之工作
    年資，每滿一年給與一個基數，最高總數以四十五個基數為限，未滿半年者以半
    年計，滿半年者以一年計」，分別為工廠工人退休規則第九條第一款、勞基法第
    五十五條第一項第一款所明定。又所謂退休金計算之標準，於適用工廠工人退休
    規則時，其係按月支薪者，以核准退休前三個月之平均工資所得為準；於適用勞
    基法時，應以平均工資即事由發生之當日前六個月內所得工資總額除以該期間之
    總日數所得之金額為據，工廠工人退休規則第十條第一項第一款、勞基法第五十
    五條第二項、第二條第四款亦定有明文。被上訴人甲○○、乙○○、丙○○退休
    前六個月受領之給付詳如附表二、三、四所示，為兩造所不爭，依前述工資計算
    所受領退休金均有短付，計算式詳如表一所示。從而，被上訴人甲○○、乙○○
    、丙○○分別請求上訴人給付一百一十三萬八千五百六十九元、七十九萬二千七
    百一十四元、一百二十九萬零七百四十六元，核屬有據，應予准許。又勞基法施
    行細則第二十九條規定：「雇主應給付勞工之退休金應自勞工退休之日起三十日
    給付之。」，被上訴人甲○○、乙○○、丙○○並請求上訴人自渠等退休翌日起
    算三十日之翌日即依序自八十七年九月十八日、八十七年九月十九日、八十七年
    九月十一日起，均至清償日止，按週年利率百分之五計算之遲延利息，亦為有理
    由，而應准許。原審判命上訴人如數給付，並為供擔保准、免假執行之宣告，於
    法並無不合。上訴意旨聲明廢棄原判決，為無理由，應予駁回。
九、據上論結，本件上訴為無理由。依民事訴訟法第四百四十九條第一項、第七十八
    條，判決如主文。
中    華    民    國    八十九    年        五      月        二        日
                              臺灣高等法院民事第五庭
                                  審判長法  官  黃  熙  嫣
                                        法  官  黃  小  瑩
                                        法  官  蔡  芳  齡
右正本係照原本作成。
如不服本判決，應於收受送達後二十日內向本院提出上訴書狀，其未表明上訴理由者
，應於提出上訴後二十日內向本院補提理由書狀（均須按他造當事人之人數附繕本）
上訴時應提出委任律師或具有律師資格之人之委任狀；委任有律師資格者，另應附具
律師及格證書及釋明委任人與受任人有民事訴訟法第四百六十六條之一第一項但書或
第二項（詳附註）所定關係之釋明文書影本。
中    華    民    國    八十九    年        五      月        九        日
                                        書記官  蔡  錦  輝
附註：
民事訴訟法第四百六十六條之一（第一項、第二項）：
對於第二審判決上訴，上訴人應委任律師為訴訟代理人。但上訴人或其法定代理人具
有律師資格者，不在此限。
上訴人之配偶、三親等內之血親、二親等內之姻親，或上訴人為法人、中央或地方機
關時，其所屬專任人員具有律師資格並經法院認為適當者，亦得為第三審訴訟代理人
。
附表一：
退休金計算方式：
甲、甲○○部分：
    甲○○五十二年三月二十九日任職，八十七年八月十八日退休，年資計三十五年
    又四月餘。
一、適用工廠工人退休規則部分：
  (一)平均工資：六萬一千零七十三元【（59,485元＋65,837元＋57,897元）÷3＝61,
    073元）】
  (二)年資：五十二年三月二十九日起至七十三年七月三十一日止，計二十一年四月餘
    ，（工作年資滿十五年者給與三十個基數之退休金，工作年資超過十五年者，每
    逾一年增給半個基數，其賸餘年資滿半年者以一年計算，未滿半年者不計），核
    計三十三個基數。
  (三)退休金：二百零一萬五千四百零九元（61,073元×33＝2,015,409元）
二、適用勞基法部分：
  (一)平均工資：六萬三千四百五十五元【（77,380元＋60,245元＋59,885元＋59,485
    元＋65,837元＋57,897元）÷6＝63,455元】
  (二)年資：七十三年八月一日起至八十七年八月十八日止，計十四年十八天（年資每
    滿一年給與兩個基數，但超過十五年之工作年資，每滿一年給與一個基數，未滿
    半年者以半年計，滿半年者以一年計），核計十四．五個基數。
  (三)退休金：九十二萬零九十八元（63,455元×14.5＝920,098元）
三、退休金合計二百九十三萬五千五百零七元，扣除其已領得之一百六十三萬七千一
    百一十二元後，上訴人應再給付一百二十九萬八千三百九十五元（2,015,409元
    ＋920,098元－1,637,112元＝1,298,395元），被上訴人甲○○請求上訴人再給
    付一百一十三萬八千五百六十九元，自應准許。
乙、乙○○部分：
    乙○○五十三年一月一日任職，八十七年八月十九日退休，年資計三十四年又七
    月餘。
一、適用工廠工人退休規則部分：
  (一)平均工資：四萬七千九百元【（46,400元＋50,168元＋47,132元）÷3＝47,900
    元】
  (二)年資：五十三年一月一日起至七十三年七月三十一日止，計二十年七月，核計三
    十三個基數。
  (三)退休金：一百五十八萬零七百元（47,900元×33＝1,580,700元）
二、適用勞基法部分：
  (一)平均工資：四萬九千一百九十二元【（52,548元＋48,720元＋50,184元＋46,400
    元＋50,168元＋47,132元）÷6＝49,192元】
  (二)年資：七十三年八月一日起至八十七年八月十九日止，計十四年十九天，核計十
    四．五個基數。
  (三)退休金：七十一萬三千二百八十四元（49,192元×14.5＝713,284元）
三、退休金合計二百二十九萬三千九百八十四元，扣除其已領得之一百三十七萬八千
    四百八十八元後，上訴人應再給付九十一萬五千四百九十六元（1,580,700 元＋
    713,284元－1,378,488元＝ 915,496元），被上訴人乙○○請求上訴人再給付七
    十九萬二千七百十四元，應予准許。
丙、丙○○部分：
    丙○○五十五年十月十八日任職，八十七年八月十一日退休，年資計三十一年九
    月餘。
一、適用工廠工人退休規則部分：
  (一)平均工資：六萬七千一百九十元【（69,126元＋70,330元＋62,114元）÷3＝67,
    190 元】
  (二)年資：五十五年十月十八日起至七十三年七月三十一日止，計十七年九月餘，核
    計三十一．五個基數。
  (三)退休金：一百五十八萬零七百元（67,190元×31.5＝2,116,485元）
二、適用勞基法部分：
  (一)平均工資：四萬九千一百九十二元【（78,382元＋64,538元＋69,486元＋69,126
    元＋70,330元＋62,114元）÷6＝68,996元】
  (二)年資：七十三年八月一日起至八十七年八月十一日止，計十四年十天，核計十四
    ．五個基數。
  (三)退休金：一百萬零四百四十二元（68,996元×14.5＝1,000,442元）
三、退休金合計三百一十一萬六千九百二十七元，扣除其已領得之一百七十五萬七千
    一百八十七元後，上訴人應再給付一百三十五萬九千七百四十元（2,116,485元
    ＋1,000,442元－1,757,187元＝1,359,740元），被上訴人丙○○請求上訴人再
    給付一百二十九萬零七百四十六元，應予准許。
附表二：
┌───────┬────────
│    金額  月份│八十七年三月份
│項目          │
├───────┼
│本          薪│
├
│年  節    金│
│
├
│職  務  加  給│
├
│伙  食  津  貼│
├
│中 夜 點 心 費│
│
├


司法院資訊處製作；財團法人民間司法改革基金會備份。
